臺灣臺南地方法院交通事件裁定　　　　 94年度交聲字第496號
移送機關　交通部公路總局嘉義區監理所臺南監理站
受處分人
即異議人　甲○○
上列受處分人因違反道路交通管理處罰條例案件，對於交通部公
路總局嘉義區監理所臺南監理站民國94年9月26日所為之裁決處
分（處分案號：嘉監南字第裁74-D00000000號）聲明異議，本院
裁定如下：
    主  文
異議駁回。
    理  由
一、聲明異議意旨略以：受處分人即異議人甲○○雖不否認其原
    所有之車牌號碼DY-3011號自用小客車，於民國91年3月23日
    凌晨1點29分左右，有經人駕駛並在行經最高速限為時速60
    公里之省道臺15線公路36.6公里處時，為桃園縣警察局交通
    警察隊警員以測速照相儀器，測得該車之行車速度高達時速
    72公里，已超過最高速限時速12公里，該交通警察隊警員隨
    即據此而逕行開單舉發等事實。然異議人原所有之前開車輛
    ，已於89年5月4日典當予聯合當舖，後經該當舖負責人許茂
    州將上述小客車出售並交付予第三人，此亦據許茂州於臺灣
    臺南地方法院臺南簡易庭94年度南小字第701號民事案件中
    自承明確，而依動產物權變動係以交付為要件，可知本件違
    規事實發生時，異議人已非該小客車之所有人，而本件交通
    違規亦係因許茂州未依約定辦理變更登記，以致異議人之權
    利受到侵害。原處分機關即交通部公路總局嘉義區監理所臺
    南監理站未經查明，即認為異議人仍係該車之所有人，而貿
    然對於異議人加以裁罰，實非適當，故異議人不服該裁處，
    乃提起本件異議。
二、按汽車駕駛人，行車速度，超過規定之最高時速，處新臺幣
    1千2百元以上2千4百元以下罰鍰，並記違規點數1點，道路
    交通管理處罰條例第40條第1項及第63條第1項第1款分別定
    有明文；其次，汽車駕駛人有違規行為經以科學儀器取得證
    據資料者，當場不能或不宜攔截製單舉發者，得對汽車所有
    人逕行舉發處罰；至前項逕行舉發，應記明車輛牌照號碼、
    車型等可資辨明之資料，查明汽車所有人姓名或名稱、住址
    後，製單舉發處罰之，道路交通管理處罰條例第7條之2第1
    項第6款及第2項亦分別規定甚明。
三、經查：
    （一）受處分人即異議人甲○○並不否認其原所有之車牌號
          碼DY-3011號自用小客車，於91年3月23日凌晨1點29
          分左右，有經人駕駛並行經最高速限為時速60公里之
          省道臺15線公路36.6公里處之事實。又上開自用小客
          車於前述時間，經人駕駛行經省道臺15線公路36.6公
          里處時，為桃園縣警察局交通警察隊警員以測速照相
          儀器，測得行車速度係時速72公里，而有超速之違規
          情事，則有桃園縣警察局桃警交字相第D00000000號
          舉發違反道路交通管理事件通知單1紙及違規超速採
          證照片2張附卷足憑。另詳細觀察本件違規超速採證
          照片及相關數值視窗內容，可知91年3月23日凌晨1點
          29分左右，車牌號碼DY-3011號自用小客車之駕駛人
          違規當時，測速照相儀器所拍攝之照片亦明確顯示當
          時該車之行車速度為時速72公里，顯見異議人原所有
          之上開自用小客車，於前述時、地，經人駕駛而有行
          車速度超過最高時速之違規事實，應可認定。
    （二）其次，前開交通違規事件之舉發通知單及測速照片，
          業經桃園縣警察局交通警察隊警員依據受處分人即異
          議人甲○○就上開小客車所登記車籍資料上之車主地
          址，掛號郵寄予異議人，而經郵政人員前往投送後，
          因「遷移新址不明」而予以退回，以致無法依址送達
          後，該交通警察隊之承辦警員再經電腦連線資料查詢
          異議人就上述自用小客車所登記之車主地址，得知異
          議人並未辦理變更，乃依法辦理公示送達之公告等情
          ，則有因遷移而遭退回之舉發通知單掛號郵件、桃園
          縣警察局91年8月23日桃警交字第0910034646號函、
          該警察局91年8月23日桃警交字第0910034646號公告
          及舉發違反道路交通管理事件通知單郵寄退件清冊各
          1份存卷可佐，故本件舉發單位就交通違規舉發通知
          單之送達程序，經核尚屬合法且適當。
    （三）再者，道路交通管理處罰條例之制定，係為加強道路
          交通管理，維護交通秩序，並確保交通安全，該條例
          第1條本有明文規定，故道路交通管理處罰條例中所
          稱之「汽車所有人」，如在該車輛正常登記使用中，
          原則上應即指車籍資料上所登記之車主而言，尚非指
          該車在民法上之真正所有權人。否則，車籍資料上所
          登記之「汽車所有人」，如僅係代替民法上真正之所
          有權人而登記為車主，或係原車輛之真正所有權人在
          未變更車籍資料之情形下，已將該車之所有權移轉予
          他人時，則交通違規事件處罰機關於裁罰時，尚需深
          入調查探究該違規車輛在民法上之真正所有權人為何
          人，始得對於該真正所有權人加以處罰，則不僅在交
          通違規處罰上將造成裁罰機關查證上之沈重負擔，而
          且對於迅速加強交通管理之行政目的而言，亦有極大
          之阻礙。基此，車輛如果仍在正常登記使用中，則前
          開處罰條例處分對象中所指之「汽車所有人」，應係
          該車輛經人駕駛而違規時，在車籍資料登記為車主之
          人，方屬妥適，而該登記名義上之車主，亦難僅因其
          非民法上之真正所有權人，即主張裁罰機關必須處罰
          真正所有權人。至於該登記名義所有人在受處罰後，
          是否可以另行向民法上真正所有權人請求相關損害賠
          償，則係登記名義所有人與真正所有權人間之另一法
          律問題，與登記名義所有人就該車所涉及之違規行為
          是否應受處罰，經核尚屬無涉。
    （四）至於有關報廢登記、牌照業經繳銷或註銷等情形之車
          輛，則因該車輛原有之車籍資料已無從加以變動，而
          原車輛所有人如欲將該報廢或牌照繳銷車輛之所有權
          移轉他人，或因其他法律關係而喪失所有權時，亦無
          從藉由車籍資料之變更，而另為該報廢或牌照繳銷車
          輛新車主之登記，故車輛經完成報廢或牌照繳銷登記
          後，其所有權誰屬因已無從藉由車籍資料加以確認，
          故此時方須依照民法上動產所有權歸屬之相關規定加
          以判斷，而不能僅以該車報廢或牌照繳銷前所登記之
          車主資料，為該車民法上真正所有權人之認定依據。
          從而，於此情形下所指之「汽車所有人」，解釋上始
          能認為並非專指車籍資料上所登記之車主而言，然車
          輛如無前述報廢或牌照繳銷等情形，且該車仍在正常
          登記使用中，則因交通違規事件而必須受到上開處罰
          條例處分之「汽車所有人」，即非能解釋為民法上之
          真正所有權人。
    （五）受處分人即異議人甲○○雖辯稱：本件違規事實發生
          時，其已非上開自用小客車之所有人，自不應受罰等
          語。然而，於本件案載違規時間當時，異議人仍係該
          小客車車籍資料上所登記之車主，且該小客車並未經
          報廢或繳銷牌照，使用狀況亦屬正常等情（後於94年
          8月23日始遭逕行註銷），則有該小客車之汽車車籍
          查詢列印表1份附卷可考，基此並參照前述說明，可
          知就本件前述違規事實而言，異議人在民事法律關係
          上，縱然已非該小客車之真正所有權人，然其仍係該
          小客車車籍資料登記之車主，而屬道路交通管理處罰
          條例中所指之「汽車所有人」，則尚可認定。從而，
          原處分機關即交通部公路總局嘉義區監理所臺南監理
          站就前開違規事實，對於本件案載違規時間當時仍係
          該車登記名義上之車主即異議人加以處罰，經核於法
          亦難認為有何違誤。
    （六）此外，受處分人即異議人甲○○所辯：該小客車之真
          正所有權已由他人取得等情縱然屬實，則異議人本應
          於他人取得該小客車所有權之同時，依照道路交通安
          全規則第23條第1項：「汽車所有人名稱如有變更，
          應向公路監理機關辦理登記」之相關規定，前往該管
          監理機關辦理變更登記，以釐清相關交通違規責任之
          歸屬。而異議人於異議狀中則已明確自承該小客車已
          於89年5月4日，典當予聯合當舖等情，又該當鋪負責
          人許茂洲接受該小客車之典當，以及因典當到期未經
          贖取或辦理付息延期手續，而依當鋪業法之相關規定
          ，將該小客車轉賣他人，經核亦無任何違法或不當之
          處一節，則有本院臺南簡易庭94年度南小字第701號
          民事判決書影本1紙在卷足考，足見他人輾轉取得該
          小客車之所有權或使用權利，經核尚難認為全然不可
          歸責於異議人。何況異議人原所有上開小客車之典當
          時間，距離本件違規事實發生時，經查已將近2年之
          久，然異議人在此段期間內，竟未密切注意該小客車
          是否已經成為流當品而轉賣他人，並主動依照相關規
          定至該管監理機關辦理車主變更登記等手續，故異議
          人不僅未盡其「汽車所有人」之管理責任，且其因本
          件交通違規而須受到處罰，經核亦屬合理之事。因此
          ，異議人尚難僅據係當鋪負責人許茂州未依約定為變
          更登記，以及該車典當後已由第三人買受而取得民法
          上之所有權等情，而欲免除上開交通違規責任。至於
          異議人因本件違規事實而受處罰後，是否得向當鋪負
          責人許茂州，或是目前該小客車之真正所有權人，另
          行請求相關之損害賠償，則係其與許茂州或該車目前
          之真正所有權人間，有關典當契約所衍生之其他民事
          法律問題，與異議人應受之本件交通違規處罰，經核
          尚屬無涉，附此敘明。
四、綜上所述，受處分人即異議人甲○○原所有之車牌號碼DY-3
    011號自用小客車，於前述時、地，經人駕駛並在行經最高
    速限為時速60公里之路段時，行車速度為時速72公里，而有
    超速之違規情事既可認定，且異議人於本件違規時間當時，
    亦確為上述小客車車籍資料上所登記之車主，故舉發警員即
    桃園縣警察局交通警察隊警員依照前開道路交通管理處罰條
    例第7條之2第1項第6款及第2項等規定，對於該車之所有人
    即異議人予以開單逕行舉發，並依法為公示送達，程序上經
    核尚難認為有何違誤之處。後來原處分機關即交通部公路總
    局嘉義區監理所臺南監理站，據此並引用上開道路交通管理
    處罰條例第40條第1項及第63條第1項第1款等規定，並參酌
    違反道路交通管理事件統一裁罰基準表之相關內容，而裁處
    異議人罰鍰新臺幣2千4百元，並記違規點數1點，於法亦無
    不合。至本件異議內容，經核並無理由，故應予以駁回。
五、據上論斷，應依道路交通案件處理辦法第19條，裁定如主文
    。
中　　華　　民　　國　　94　　年　　11　　月　　25　　日
                  交通法庭    法　官　陳志成
以上正本證明與原本無異。
如不服本裁定應於送達後5日內向本院提出抗告狀（應附繕本）
。
      　　　　　　　　　　　　書記官　黃瓊蘭
中　　華　　民　　國　　94　　年　　11　　月　　25　　日
